---
title: "Brasileiro_2021_Regression"
author: "Eduardo Cecconi"
date: "1/7/2022"
output:
  html_document: default
  pdf_document: default
---

```{r message=FALSE, warning=FALSE}

library(lavaan)
library(tidyverse)
library(readxl)
library(stats)
library(psych)
library(semPlot)
library(stats)
```

# Regressão Múltipla

## Dados do Campeonato Brasileiro 2021 extraídos do InStat

Este artigo encerra uma sequência de três publicações com as quais demonstrei algumas  
habilidades adquiridas em programação na linguagem R e em modelagem estatística.  
Com base em dados de 379 jogos do Campeonato Brasileiro 2021 extraídos do provedor  
InStat, após aplicar técnicas de Análise Fatorial Confirmatória e Análise Fatorial  
Exploratória, agora apresento uma Regressão Múltipla.

Os processos iniciais são exatamente os mesmos dos artigos anteriores: data wrangling,  
criação de uma variável (Local da partida) que serve de parâmetro para outras quatro  
novas variáveis ausentes do banco de dados original, e posterior agrupamento das  
informações em métricas.  

Ultrapassados os três blocos de código com a manipulação dos dados, o processo  
de regressão múltipla será detalhado. Nestes blocos constam a **criação de 5 variáveis**  
(Local, Gols Concedidos, Chutes Concedidos, Finalizações Concedidas em Bolas Paradas e    
Pontos Conquistados), a **criação de 11 métricas**, a seleção de um total de **24**  
**variáveis** em um novo banco de dados, o **ajuste das escalas de mensuração**, o  
**arredondamento das casas decimais** e as **matrizes de variâncias, covariâncias e**  
**correlações**.

Os fatores testados são os mesmos da análise confirmatória: **ataque, defesa, posse e**  
**bolas paradas**.

```{r message=FALSE, warning=FALSE}

Brasileiro_2021 <- read_excel("Brasileiro_Matchs_2021.xlsx")

Brasileiro_2021 <- Brasileiro_2021 %>% 
                      mutate(Local = rep(c("H", "A"), times = 379)) %>%
                      select(1:3, Local, everything()) 

Brasileiro_2021 <- Brasileiro_2021 %>% 
                      mutate(Goals_Conceded = case_when(
                              Brasileiro_2021$Local == "H" ~ lead(Brasileiro_2021$Goals),
                              Brasileiro_2021$Local == "A" ~ lag(Brasileiro_2021$Goals)),
                             Set_Pieces_Conceded = case_when(
                              Brasileiro_2021$Local == "H" ~ lead(Brasileiro_2021$`Attacks with shots 0 Set pieces attacks` ),
                              Brasileiro_2021$Local == "A" ~ lag(Brasileiro_2021$`Attacks with shots 0 Set pieces attacks`)),
                             Shots_Conceded = case_when(
                              Brasileiro_2021$Local == "H" ~ lead(Brasileiro_2021$`Shots on target`),
                              Brasileiro_2021$Local == "A" ~ lag(Brasileiro_2021$`Shots on target`))) %>%
                             select(1:5, Goals_Conceded, Shots_Conceded, Set_Pieces_Conceded, everything())

Brasileiro_2021 <- Brasileiro_2021 %>% 
                      mutate(Points = case_when(
                            Brasileiro_2021$Goals == Brasileiro_2021$Goals_Conceded ~ 1,
                            Brasileiro_2021$Goals > Brasileiro_2021$Goals_Conceded ~ 3,
                            Brasileiro_2021$Goals < Brasileiro_2021$Goals_Conceded ~ 0)) %>%
                      select(1:3, Points, everything())
```


```{r message=FALSE, warning=FALSE}

Metrics_Regression <- Brasileiro_2021 %>% select(Teams, Points, Goals, Goals_Conceded, 
                                             `Accurate passes`, Fouls, Passes,
                                             `Key passes accurate`, `Ball recoveries`, 
                                             `Ball possession, %`, `Ball possessions, quantity`,
                                             `Ball recoveries in opponent's half`,
                                             `Team pressing successful`, `Opponent's xG`,
                                             `xG (Expected goals)`, `Dribbles successful`,
                                             `Defensive challenges won`,  Building0ups,
                                             `Ball interceptions`, `High pressing successful`,
                                             `Low pressing successful`, `Expected points`,
                                             `Opponent's passes per defensive action`,
                                             `Average duration of ball possession, min`,
                                             `Positional attacks with shots`, 
                                             `Counter0attacks with a shot`, `Yellow cards`,
                                             `Red cards`, `Crosses accurate`,
                                             `Attacking challenges won`,
                                             `Air challenges won`, `Tackles successful`,
                                             `Lost balls`, `Lost balls in own half`,
                                             `Entrances on opponent's half`,
                                             `Entrances on final third of opponent's half`,
                                             `Entrances to the opponent's box`,
                                             `Attacks with shots 0 Set pieces attacks`,
                                              Set_Pieces_Conceded, Shots_Conceded) %>%
                                       rename(Expected_Points = `Expected points`,
                                              xG = `xG (Expected goals)`,
                                              Positional_shot = `Positional attacks with shots`,
                                              Counter_shot = `Counter0attacks with a shot`, 
                                              Set_Piece_shot = `Attacks with shots 0 Set pieces attacks`,
                                              Key_Passes_acc = `Key passes accurate`,
                                              Crosses_acc = `Crosses accurate`, 
                                              Dribbles_acc = `Dribbles successful`,
                                              xG_Conceded = `Opponent's xG`,
                                              Interceptions = `Ball interceptions`,
                                              Team_Pressing = `Team pressing successful`,
                                              High_press_acc = `High pressing successful`,
                                              Low_press_acc = `Low pressing successful`,
                                              Recoveries = `Ball recoveries`,
                                              Recoveries_High = `Ball recoveries in opponent's half`,
                                              PPDA = `Opponent's passes per defensive action`,
                                              Duels_def = `Defensive challenges won`, 
                                              Duels_ata = `Attacking challenges won`,
                                              Duels_air = `Air challenges won`, 
                                              Tackles_acc = `Tackles successful`,
                                              Yellow_Card = `Yellow cards`,
                                              Red_Card = `Red cards`,
                                              Passes_acc = `Accurate passes`,
                                              Possession_Time = `Ball possession, %`,
                                              Possession_Quant = `Ball possessions, quantity`,
                                              Time_per_possession = `Average duration of ball possession, min`,
                                              Build_Total = Building0ups,
                                              Lost_Balls = `Lost balls`, 
                                              Lost_Balls_own = `Lost balls in own half`,
                                              Second_third = `Entrances on opponent's half`,
                                              Final_third = `Entrances on final third of opponent's half`,
                                              Box = `Entrances to the opponent's box`) %>%
                                       mutate(Conversion = Goals / xG,
                                              Conversion_Points = Points / Expected_Points,
                                              Attacks_Shot = Positional_shot + 
                                                             Counter_shot + Set_Piece_shot,
                                              Shot_Assist = Key_Passes_acc + Crosses_acc,
                                              Conversion_Conceded = Goals_Conceded / 
                                                                    xG_Conceded,
                                              Imposition = (Duels_def + Duels_ata + Duels_air) - 
                                                           (Fouls + Red_Card + Yellow_Card),
                                              Contention = log(Tackles_acc + Recoveries + 
                                                           Interceptions + Low_press_acc),
                                              Pressing = Recoveries_High + High_press_acc + 
                                                         Team_Pressing,
                                              Ball_Care = log((Passes_acc + Dribbles_acc) - Lost_Balls),
                                              Passing_Speed = 10* ((Passes / Possession_Quant) / 
                                                              Time_per_possession),
                                              Build_Up = Build_Total - Lost_Balls_own,
                                              Progression = (Second_third - Final_third) +
                                                            (Final_third - Box)) %>%
                                       select(Teams, Points, Expected_Points, 
                                              Conversion_Points, Goals, xG, Attacks_Shot,
                                              Conversion, Shot_Assist, Goals_Conceded, 
                                              xG_Conceded, Conversion_Conceded, Shots_Conceded, 
                                              Contention, Pressing, Imposition, PPDA,
                                              Possession_Time, Passing_Speed, Ball_Care,
                                              Build_Up, Progression, Set_Piece_shot,
                                              Set_Pieces_Conceded)

Metrics_Regression[, c(7, 13:17, 20:22)] <- apply(Metrics_Regression[, c(7, 13:17, 20:22)],  2, scale)

Metrics_Regression <- Metrics_Regression %>% mutate_if(is.numeric, round, 2)
```


```{r message=FALSE, warning=FALSE}

correlation <- cor(Metrics_Regression[ , 2:24])

covariance <- cov(Metrics_Regression[ , 2:24])

variance <- var(Metrics_Regression[ , 2:24])
```

## Regressão de ATAQUE
Em primeiro lugar, é válido ponderar que o método de regressão não me parece o mais  
apropriado para lidar com dados de futebol. Nestes estudos iniciais a técnica Exploratória  
se mostrou mais ajustada às demandas da modalidade. Como a regressão utiliza uma variável  
dependente, relacionando as demais em busca de um modelo preditivo, os resultados dos  
testes tendem a ser baixos, assim como já aconteceu na técnica Confirmatória. Por quê?  
Porque o futebol é influenciado por acontecimentos imprevistos que tornam difícil prever  
resultados a partir de comportamentos técnico-táticos.

Como disse antes, e todos já sabem, não é incomum a equipe dominante em todos os aspectos  
ser derrotada por um adversário inferior que marcou o gol da vitória em um único chute e  
conseguiu manter a invencibilidade na defesa mesmo concedendo mais de 20 finalizações, por  
exemplo.  

No entanto, os métodos de regressão são promissores se utilizados para elaborar probabilidades  
em sites de apostas esportivas, por exemplo, o que não é o foco desta análise.

Voltando ao tema, o primeiro teste de regressão foi utilizado no indicador de **Ataque**.  
Tanto este indicador como os demais terão a variável Pontos como parâmetro (**variável**  
**dependente**), ou seja, a regressão vai estimar o potencial preditivo das variáveis  
independentes para a conquista de pontos.

No caso do Ataque, as variáveis independentes selecionadas são as mesmas utilizadas nas  
técnicas Exploratória e Confirmatória: **Gols, Conversão, Chutes e Passes para Finalização**.  
Os coeficientes e os p-valores, como esperado, demonstram que o potencial preditivo da  
fórmula é baixo. Na prática, apenas os gols marcados tiveram relação direta com os pontos  
conquistados. O Multiple R-Squared foi de 0.4165 (ou seja, a fórmula explica apenas  
41.65% dos pontos).

```{r message=FALSE, warning=FALSE}

Attack_Regression <- lm(formula = Points ~ Goals + Conversion + Attacks_Shot + Shot_Assist,
                        data = Metrics_Regression)

summary(Attack_Regression)

step(Attack_Regression)
```

Com o método **Stepwise**, a fórmula foi reduzida à relação apenas entre Pontos e Gols,  
reiterando que estatisticamente o ditado popular se confirma: "futebol é bola na rede".  
Entretanto, como também afirmei nos artigos anteriores, a elaboração de métricas e  
indicadores no futebol acima de tudo pretende **identificar padrões de comportamento e**  
**traduzir o modelo/estilo de jogo**. Ao invés de prever resultados, **queremos prever**  
**posicionamentos, movimentos e padrões de tomadas de decisão**, o que aí sim nos permitirá  
**criar soluções para antecipar ameaças e oportunidades que os adversários têm a oferecer**,  
e como podemos nos **prevenir/aproveitar** delas - assim como para **aperfeiçoar** o nosso  
modelo de jogo (sabendo o que queremos executar, também saberemos como modelar os dados  
para **corrigir** o que não está funcionando, **aprimorar** o que está funcionando, e **ajustar**  
**estrategicamente** o modelo ao que sabemos dos **adversários a cada jogo**).  

Utilizando **Gols como a variável** dependente, em substituição aos pontos, o Multiple   
R-Squared sobe para 58% (ainda baixo), e o método stepwise não sugere alteração à fórmula,  
que relaciona Conversão, Chutes certos e Passes para finalização.  

```{r message=FALSE, warning=FALSE}

Attack_Regression_2 <- lm(formula = Goals ~ Conversion + Attacks_Shot + Shot_Assist,
   data = Metrics_Regression)

summary(Attack_Regression_2)

step(Attack_Regression_2)
```

## Regressão de DEFESA    
O potencial preditivo da fórmula de defesa é ainda mais baixo que o da fórmula de  
ataque. Na prática, apenas os gols sofridos tiveram relação inversa com os pontos  
conquistados, seguindo o que aconteceu no indicador anterior (somente os gols feitos  
se relacionaram com os pontos).  

O Multiple R-Squared foi de 0.3427 (ou seja, **a fórmula explica apenas 34.3% dos**  
**pontos**). Foram relacionados Gols concedidos, Conversão concedida, Pressão, PPDA,  
Contenção, e Chutes concedidos.  

```{r message=FALSE, warning=FALSE}

Defense_Regression <- lm(formula = Points ~ Goals_Conceded + Pressing + 
                                   Conversion_Conceded + Contention + PPDA + Shots_Conceded,
                         data = Metrics_Regression)

summary(Defense_Regression)

step(Defense_Regression)
```

O método stepwise sugere a **retirada dos itens Pressing e Shots_Conceded**, mantendo  
Gols_Conceded, Contention e PPDA, o que praticamente não intereferiu no Multiple R-Squared  
(34.24%) - ou seja, os itens exluídos não se correlacionaram com os pontos. 

```{r message=FALSE, warning=FALSE}

Defense_Regression_2 <- lm(formula = Points ~ Goals_Conceded + Contention + PPDA,
                         data = Metrics_Regression)

summary(Defense_Regression_2)
```

Ao contrário do indicador de ataque, quando a **variável dependente** passa a ser os  
**Gols concedidos**, a fórmula se fortalece, alcançando **64.21% de relação** com as variáveis  
preditoras. O método stepwise são sugeridas as **exclusões de PPDA e Pressing**.   
Ou seja, a fórmula **não encontrou relação preditora entre dois itens de pressão)**   
**e a eficiência defensiva**.  

```{r message=FALSE, warning=FALSE}

Defense_Regression_3 <- lm(formula = Goals_Conceded ~ Pressing + Conversion_Conceded + 
                                     Contention + PPDA + Shots_Conceded,
                           data = Metrics_Regression)

summary(Defense_Regression_3)

step(Defense_Regression_3)
```

Sem Pressing e PPDA, o Multiple R-Squared praticamente não se alterou (0.6404)

```{r message=FALSE, warning=FALSE}

Defense_Regression_4 <- lm(formula = Goals_Conceded ~ Conversion_Conceded + 
                             Contention + Shots_Conceded,
                           data = Metrics_Regression)

summary(Defense_Regression_4)

```
Como o indicador de **Pressão** foi excluído em todos os cenários, produzi um gráfico de  
dispersão relacionando essa métrica (relembrando, Pressing é composta por três itens  
de scout coletados pelo InStat: **Team Pressing + High Pressing Accurate + Recoveries**   
**High**) com **Pontos e **Gols sofridos**:

```{r}
Pressing_Goals_Conceded <- Metrics_Regression %>% group_by(Teams) %>% 
                        summarise(Pressao=mean(Pressing),
                                  Passes_permitidos=mean(PPDA),
                                  Pontos=sum(Points),
                                  Gols_sofridos=sum(Goals_Conceded)) %>%
                      select(Teams, Pressao, Passes_permitidos, Pontos, Gols_sofridos) %>%
                      mutate_if(is.numeric, round, 2)


ggplot(data = Pressing_Goals_Conceded, mapping = aes(x = Pontos, y = Pressao, size = Gols_sofridos)) +
  geom_point(alpha=3, shape=21, fill = "chocolate1") +
  geom_text(aes(label = Teams), size = 2, color="black", vjust = -2) +
  theme_bw() +
  theme(legend.position="bottom") +
  labs(title = "Relação entre Pressão, Pontos e Gols Sofridos",
       y = "Pressão",
       x = "Pontos") +
  theme(legend.position = "right")
```

Primeira constatação é a concentração de 15 equipes no intervalo entre 40 e 60 pontos,  
separando o extremo inferior com Chapecoense e Sport (ambas equipes com os mais  
baixos índices de pressão) e o extremo superior de desempenho com Atlético-MG,  
Flamengo e Palmeiras (as três com distintas abordagens de pressão).

Enquanto o Atlético-MG sofreu poucos gols mesmo alcançando indicador de pressão  
abaixo da média, Bragantino e Grêmio concederam muitos gols mesmo com valores altos  
de pressão. Fica evidente como esta métrica não se relacionou com a eficiência  
defensiva de maneira significante no Brasileiro 2021, diante da diversidade de  
combinações que vemos no gráfico ao cruzarmos as três variáveis (pressão, pontos e  
gols concedidos).  

## Regressão de POSSE  
Partindo-se do que foi observado em ataque e defesa, o resultado da regressão que   
associa as métricas de posse com os pontos conquistados não surpreende: Multiple  
R-Squared de apenas 0.06468.  

Ou seja, **a fórmula de posse explica menos de 7% dos pontos conquistados**. Isso  
significa dizer que estatiscamente importa pouco a maneira como as equipes lidam  
com a posse, desde que o produto final (gols feitos > gols concedidos) seja alcançado.  
Eficiência ofensiva e defensiva, tão somente.  

Fica evidente que a qualidade da posse não influenciou resultados noBrasileiro 2021,  
e suas  estatísticas são mais úteis para identificar estilos/modelos de jogo.

```{r echo=TRUE, message=FALSE, warning=FALSE}

Possession_Regression <- lm(formula = Points ~ Possession_Time + Passing_Speed + 
                                      Ball_Care + Build_Up + Progression + Imposition,
                            data = Metrics_Regression)

summary(Possession_Regression)

step(Possession_Regression)

```

O método stepwise sugere a **retirada de 3 métricas: imposição, tempo de posse e**  
**velocidade de circulação (tempo de retenção)**, reiterando a percepção anterior  
(controle da posse não foi parâmetro de sucesso no Brasileiro). Além disso, assim  
como nos métodos aplicados anteriormente (análises fatoriais exploratória e confirmatória),  
o indicador que estima a VEL foi descartado pela regressão, uma quebra de paradigma  
interessante. O Multiple R-Squared foi de 0.06218.  

```{r message=FALSE, warning=FALSE}

Possession_Regression_2 <- lm(formula = Points ~ Ball_Care + Build_Up + Progression,
                              data = Metrics_Regression)

summary(Possession_Regression_2)

```

Apenas por curiosidade, rodei as regressões relacionando as métricas selecionadas pelo  
stepwise com Gols feitos e Gols concedidos, ambos em substituição aos pontos. No  
**ataque**, as métricas de posse mantiveram relação semelhante à obtida com os pontos  
(**aproximadamente 6%**), enquanto na **defesa** a posse previu **pouco mais de 1%**   
do sucesso.  

```{r message=FALSE, warning=FALSE}

Possession_Regression_3 <- lm(formula = Goals ~ Ball_Care + Build_Up + Progression,
                              data = Metrics_Regression)

summary(Possession_Regression_3)

```


```{r message=FALSE, warning=FALSE}

Possession_Regression_4 <- lm(formula = Goals_Conceded ~ Ball_Care + Build_Up + Progression,
                              data = Metrics_Regression)

summary(Possession_Regression_4)
```

## Regressão de Bolas Paradas
As bolas paradas, embora relevantes na análise do modelo de jogo adversário, principalmente  
em vídeos (identificando padrões defensivos e ofensivos), estatisticamente **não**  
**representaram nenhuma relevância na projeção de pontos conquistados**. O Multiple  
R-Squared ficou em apenas 0.03488 (**menos de 4%** dos dados de bolas paradas explicam  
o sucesso das equipes), e o stepwise **recomendou não ser utilizada esta fórmula**.

Vale lembrar que na **Análise Fatorial Exploratória** o teste **também não sugeriu** que  
os poucos dados de bolas paradas disponíveis fossem utilizados.


```{r message=FALSE, warning=FALSE}

Set_Piece_Regression <- lm(formula = Points ~ Set_Piece_shot + Set_Pieces_Conceded,
                            data = Metrics_Regression)

summary(Set_Piece_Regression)

step(Set_Piece_Regression)

```

## Regressão Múltipla - modelo utilizado na Análise Fatorial Confirmatória  
Considerando-se os **quatro fatores do modelo original** testado na análise confirmatória,  
a regressão múltipla alcançou Multiple R-Squared de 0.571 (ou seja, a fórmula **explica**  
**57,1% dos pontos conquistados**). O método stepwise **não recomendou nenhuma alteração**.  

É curioso como na regressão múltipla a **defesa alcançou o maior coeficiente** (0.19107,  
contra 0.1046 do ataque), enquanto a **posse teve relação inversamente proporcional**     
**aos pontos conquistados** (-0.10506).  


```{r message=FALSE, warning=FALSE}

KPI <- Metrics_Regression %>% mutate(Attack = Conversion + Goals + Attacks_Shot + Shot_Assist,
                                     Defense = (Pressing + Contention + PPDA) - 
                                       (Conversion_Conceded + Goals_Conceded + Shots_Conceded),
                                     Possession = Possession_Time + Passing_Speed + 
                                       Ball_Care + Build_Up + Progression + Imposition,
                                     Set_Piece = Set_Piece_shot - Set_Pieces_Conceded) %>%
                              select(Teams, Points, Attack, Defense, Possession, Set_Piece)

KPI_Regression <- lm(formula = Points ~ Attack + Defense + Possession + Set_Piece,
                           data = KPI)

summary(KPI_Regression)

step(KPI_Regression)

```
Se retirarmos de cada fator as métricas sugeridas nos métodos stepwise realizados  
durante o passo-a-passo anterior (considerando apenas gols em ataque, excluindo 
Pressing e PPDA na defesa, tempo de posse e velocidade de circulação na posse, e  
também excluindo o fator de bolas paradas), o Multiple R-Squared subiu para 0.705  
(**70,5% dos pontos foram explicados pela fórmula**).

No entanto, nesta segunda versão **o ataque concentra toda a força preditiva** (mais uma  
vez a estatística encontra o dito popular *"futebol é bola na rede"*). O método  
stepwise sugere inclusive a exclusão do fator posse, resumindo todo o banco de  
dados - na relação com os pontos conquistados - praticamente a uma única variável  
(gols marcados).  

```{r message=FALSE, warning=FALSE}

KPI_2 <- Metrics_Regression %>% mutate(Attack = Goals,
                                     Defense = Contention - 
                                       (Conversion_Conceded + Goals_Conceded + Shots_Conceded),
                                     Possession = Ball_Care + Build_Up + Progression) %>%
                                select(Teams, Points, Attack, Defense, Possession)

KPI_Regression_2 <- lm(formula = Points ~ Attack + Defense + Possession,
                     data = KPI_2)

summary(KPI_Regression_2)

step(KPI_Regression_2)
```

Concluo que, com este banco de dados e com as métricas desenvolvidas a partir dele,  
o método de regressão - seja linear, seja múltipla - não se mostrou relevante para  
se utilizar como meio de análise do modelo de jogo. Não foi testado neste trabalho,  
mas acredito que seja uma técnica promissora para aplicar nos algoritmos de servidores  
de apostas esportivas, e também na indústria de games, porém no mercado dos clubes  
a Análise Fatorial Exploratória apresentou resultados mais relevantes, porque conseguiu  
extrair informação associada à maneira como as equipes jogam sem deixar de medir a  
eficiência na execução dos processos técnico-táticos, além de adaptar o banco de  
dados e os conceitos teóricos que baseiam a modelação ao contexto da competição.
